最高法院民事判決　　　　　　　　　　　　　　　　九十三年度台上字第九七二號
　　上　訴　人　申 ○ ○
　　　　　　　　地 ○ ○
　　　　　　　　天 ○ ○
　　　　　　　　酉 ○ ○
　　　　　　　　乙○○○
　　　　　　　　丙 ○ ○
　　　　　　　　甲 ○ ○
　　　　　　　　戊○○○
　　　　　　　　戌 ○ ○
　　　　　　　　亥 ○ ○
　　　　　　　　未 ○ ○
　　共　　　同
　　訴訟代理人　楊 進 興律師
　　被 上訴 人　丑 ○ ○
　　　　　　　　寅 ○ ○
　　　　　　　　子○○○
　　　　　　　　壬 ○ ○
　　　　　　　　庚 ○ ○
　　　　　　　　癸 ○ ○
　　　　　　　　午　　○
　　　　　　　　巳 ○ ○
　　　　　　　　己 ○ ○
　　　　　　　　辰 ○ ○
　　　　　　　　卯 ○ ○
　　　　　　　　辛 ○ ○
　　　　　　　　丁○○○
　　共　　　同
　　訴訟代理人　吳 雨 學律師
右當事人間請求拆屋還地事件，上訴人對於中華民國九十二年三月十一日台灣高等法
院第二審更審判決︵九十一年度重上更(二)字第四七號︶，提起上訴，本院判決如左：
    主  文
原判決除假執行部分外廢棄，發回台灣高等法院。
    理  由
本件上訴人主張：被上訴人公同共有之門牌號碼台北市○○區○○路四六三巷十一號
房屋︵下稱系爭房屋︶，其坐落之基地面積一四八平方公尺︵如第一審判決附圖所示
乙部分，下稱系爭土地︶，為台北市○○區○○段一小段九三八地號土地之一部分，
該九三八地號土地係上訴人所共有。被上訴人公同共有之系爭房屋，無正當權源，占
有使用系爭土地，且其無正當權源占有使用系爭土地，獲有相當於租金之不當利益等
情。爰依民法第七百六十七條、第一百七十九條之規定，求為命被上訴人將系爭土地
上之房屋拆除，將系爭土地返還上訴人，及自八十年七月一日起至八十三年六月三十
日止，按年給付新台幣︵下同︶六萬一千五百七十八元，八十三年七月一日起至八十
四年八月三十一日止，按年給付八萬三千三百三十九元，八十四年九月一日起至返還
土地日止，按年給付十萬六千五百六十元予上訴人之判決︵上訴人其餘不當得利之請
求，經第一審駁回後，未據其聲明不服。上訴人另對第一審共同被告謝秀鳳、劉泳松
請求部分，業經第一審判決上訴人勝訴確定。被上訴人丑○○於第一審提起反訴部分
，業經第一審判決其敗訴確定︶。
被上訴人︵丁○○○除外︶則以：上訴人所共有之台北市○○區○○段一小段九三八
地號土地，重測前為由台北縣南港鎮○○○○○段三七八地號分割為同段三七八、三
七八之一地號中之三七八地號土地。民國三十八年間，被上訴人之被繼承人高定︵已
於四十三年十二月二十一日死亡︶與訴外人闕山豬、闕河添共同承租之土地，除上開
九三八地號土地外，尚包括重測後同段九三七、九三六、九二二、六三四、六三三、
六三五、九二一、六三六、六三七、九二○、九一九、六三八、九三九、及九四三地
號共計十五筆，高定等三人對該十五筆土地有不定期之租賃權，並以給付稻穀方式繳
納租金。六十九年十二月二十七日上訴人雖與闕山豬、闕河添、高詩慶及被上訴人寅
○○四人協議終止上揭十五筆土地之租賃契約，簽訂「終止承租土地契約書」，並依
約給付權利金、房屋拆遷補償費。惟被上訴人均為租賃權人高定之合法繼承人，對於
高定之租賃權為公同共有人，終止租約既未徵得被上訴人午○、巳○○、己○○、辰
○○、卯○○、丁○○○等六人之被繼成人高紅紺︵為高定之繼承人︶，及被上訴人
丑○○︵亦為高定之繼承人︶之同意，該「終止承租土地契約書」對於全體公同共有
人即被上訴人均不生效力。且其中重測後為同段九三六地號土地部分，上訴人於另案
台灣士林地方法院八十三年度訴字第八五三號塗銷地上權登記事件，主張係出租予被
上訴人之被繼承人高定與訴外人闕山豬、闕河添等三人建築房屋使用。系爭房屋即為
高定於興建時，逾越至九三八地號土地而占有使用，上訴人或其前手於知悉後未即提
出異議，亦不得再為拆屋還地之請求。被上訴人公同共有之系爭房屋，占有使用系爭
土地有不定期之租賃權，並非無權占有等語，資為抗辯。
原審將第一審所為上訴人勝訴部分之判決廢棄，改判駁回其在第一審之訴，無非以：
系爭九三八地號土地為上訴人所共有，其中如第一審判決附圖所示乙部分面積一四八
平方公尺為系爭房屋所占用，且系爭房屋另占用九三六地號土地等事實，為被上訴人
所不爭執，並有勘驗筆錄、土地複丈成果圖在卷足憑。系爭房屋為被上訴人之被繼承
人高定於三十九年間，在九三六地號土地上所興建，其門牌號碼原為台北縣南港鎮○
○路一二五號，後經數次整編而為現在之門牌號碼重陽路四六三巷十一號，有建物登
記簿謄本及台北市南港區戶政事務所門牌證明書足稽。上訴人於另案台灣士林地方法
院八十三年度訴字第八五三號塗銷地上權登記事件，起訴時並主張被上訴人之被繼承
人高定於三十八年間承租九三六地號土地建造系爭房屋，此有該事件民事判決在卷足
憑，足見系爭房屋為高定所建造。而高定已於四十三年十二月二十一日死亡，其繼承
人為高紅紺、丑○○、寅○○、高詩慶四人，高紅紺復於四十四年二月八日死亡，其
繼承人為午○、巳○○、己○○、辰○○、卯○○、丁○○○等六人，高詩慶亦於七
十八年一月二十二日死亡，其繼承人為子○○○、辛○○、壬○○、庚○○、癸○○
等五人，有戶籍謄本在卷可資佐證，故被上訴人為系爭房屋之公同共有人。查上訴人
於六十九年十二月二十七日，與闕山豬、闕河添、寅○○、高詩慶四人簽訂「終止承
租土地契約書」，其所終止承租之土地即為前揭九三七地號等十五筆土地，其中立約
人闕山豬、闕河添與高定，為前揭九三六地號土地之共同承租人，立約人寅○○、高
詩慶又係高定之繼承人，且寅○○、高詩慶除為系爭九三八地號土地之共有人外，並
非其餘十四筆土地共有人等事實，為上訴人所不爭執，復有「終止承租土地契約書」
影本、戶籍謄本在卷足憑。被上訴人寅○○及被上訴人子○○○、辛○○、壬○○、
庚○○、癸○○等五人之被繼承人高詩慶，顯係基於高定之繼承人，對於前揭十五筆
土地具有不定期限之租賃權，而簽訂「終止承租土地契約書」。按稱租賃者，謂當事
人約定，一方以物租與他方使用、收益，他方支付租金之契約。前項租金，得以金錢
或租賃物之孳息充之。民法第四百二十一條定有明文。本件依證人闕勉即闕山豬之女
到場證稱，其父親三兄弟︵指高定、闕山豬、闕河添三人︶所耕作之田地為共有土地
，收成後，未使用土地之共有人會依其持分額領取收成，若無收成，即無領取，但無
訂立書面租約，耕種之土地約有三甲，其父親持分百分之三四，但全部土地均由其父
親等三兄弟耕種，有收成時即以稻穀給其他共有人等語，足認高定等三兄弟有承租包
括系爭土地在內之十五筆土地。又系爭房屋為一獨棟且同時建造之平房，其基地坐落
於前揭九三六地號、九三八地號兩筆土地上，其中坐落於有租賃權之九三六地號土地
上面積為七六平方公尺，而坐落於系爭九三八地號土地之面積竟達一四八平方公尺，
大於有租賃權之土地近二倍，高定對於系爭土地及九三六地號土地，顯然同有租賃權
存在。被上訴人之被繼承人高定，對於上訴人共有之系爭土地，有租賃權存在，被上
訴人公同共有系爭房屋占有使用系爭土地，即難謂為無權占有。上訴人主張被上訴人
無權占有系爭土地，依民法第七百六十七條、第一百七十九條規定，請求被上訴人拆
除系爭房屋，返還土地，及返還不當利得，於法無據，不應准許等詞，為其判斷之基
礎。
查系爭房屋之建物登記簿謄本記載，建築完成日期為民國十年︵一審卷五四、五五頁
︶，而上訴人於另案台灣士林地方法院八十三年度訴字第八五三號民事事件，係主張
高定於三十八年間承租九三六地號土地建造系爭房屋︵一審卷五六至六０頁︶，原審
竟依上開證據，認定系爭房屋為高定於三十九年間所建造，顯有認定事實不憑證據之
違法。又依土地登記簿謄本記載︵重上卷第一宗一八四至二七四頁︶，寅○○、高詩
慶二人，均為六十九年十二月二十七日「終止承租土地契約書」所載十五筆土地之共
有人，原審竟認該二人僅為其中系爭九三八地號土地之共有人，而非其餘十四筆土地
之共有人，亦屬認定事實不憑證據。次查原審既援引前開六十九年十二月二十七日簽
訂之「終止承租土地契約書」為判斷依據，竟未說明於該「終止承租土地契約書」簽
訂後，兩造間就系爭土地何以仍有租賃關係，即為不利於上訴人之判決。另上訴人主
張縱認被上訴人就系爭土地有租賃權，惟系爭土地為耕地，被上訴人於耕地上建築房
屋使用，有不自任耕作之情事，依耕地三七五減租條例第十六條規定，原訂租約無效
，被上訴人仍屬無權占有云云︵更(二)卷二一四、二一五頁︶，乃屬重要攻擊方法。原
審就上訴人此項攻擊方法，恝置不論，遽為不利於上訴人之判決，均屬判決不備理由
。上訴論旨，執以指摘原判決不當，求予廢棄，非無理由。
據上論結，本件上訴為有理由，依民事訴訟法第四百七十七條第一項、第四百七十八
條第二項，判決如主文。
中　　　華　　　民　　　國　　九十三　　年　　　五　　　月　　 十三 　　日
                              最高法院民事第二庭
                                  審判長法官  曾　桂　香
                                        法官  劉　延　村
                                        法官  劉　福　聲
                                        法官  黃　秀　得
                                        法官  陳　重　瑜
      右正本證明與原本無異
                                              書  記  官
中　　　華　　　民　　　國　　九十三　　年　　　五　　　月　　二十五　　日
                                                                        Ｌ
